臺灣板橋地方法院民事判決　　　　　　　 96年度保險字第8號
原　　　告　辛○○
　　　　　　戊○○
　　　　　　己○○
　　　　　　丁○○
　　　　　　　　　　　　4樓
　　　　　　庚○○
前五人共同
訴訟代理人　何威儀律師
被　　　告　國泰人壽保險股份有限公司
法定代理人　壬○○
訴訟代理人　丙○○
被　　　告　兆豐產物保險股份有限公司
法定代理人　甲○○
訴訟代理人　乙○○
上列當事人間請求給付保險金事件，經本院於民國96年10月8 日
言詞辯論終結，判決如下：
    主  文
原告之訴及其假執行之聲請均駁回。
訴訟費用由原告負擔。
    事實及理由
一、原告起訴主張：
  (一)緣訴外人葉勝森於民國83年12月10日以自己為被保險人，向
    被告國泰人壽保險股份有限公司（下稱國泰人壽）投保「美
    滿人生101 終身壽險」附加「傷害附約」，保險金額為新臺
    幣（下同）500,000 元，並指定原告辛○○為身故保險金之
    受益人。
  (二)又板橋市公所為設籍滿6 個月之板橋市民向被告兆豐產物保
    險股份有限公司（下稱兆豐產物）投保名為「板橋市民保險
    」之團體傷害保險，保險金額為700,000 元，身故保險金之
    受益人則約定為法定繼承人。因訴外人葉勝森意外死亡之前
    設籍於板橋市已有數十年，符合被保險人之資格，且原告等
    5 人分別為訴外人葉勝森之配偶與子女，均為法定繼承人，
    並為被告兆豐產物所承保之「板橋市民保險」關於訴外人葉
    勝森意外身故之保險金受益人。
  (三)本件被保險人葉勝森於95年10月16日，因家中水龍頭壞掉有
    必要加以維修，而至自家頂樓查看水塔並將連接水塔之水源
    管線關閉時，不慎跌落地面而身亡。然保險事故發生後，經
    原告依保險契約約定向被告請求給付保險金，惟被告竟均以
    被保險人葉勝森係自殺為由拒絕理賠，原告百般請求、協商
    均無法獲得解決，迫於無奈，始提起本件訴訟。
  (四)關於本件被保險人葉勝森死亡之原因，依臺灣板橋地方法院
    檢察署之相驗屍體證明書記載為「顱內出血」、「頭部外傷
    」、「墜樓」等原因，以及同署以96年4 月2 日板檢榮御95
    相1465字第27466 號函回覆之內容「：：：：本案死者係自
    高處墜樓身亡，並無他殺嫌疑，至於死因究為自殺或意外，
    依現場無法得知，：：：」，已足證明被保險人葉勝森係因
    意外傷害死亡，且合乎外來突發事故。被告認被保險人葉勝
    森係屬自殺，純為臆測之詞，不能據為拒絕給付保險金之事
    由，且依最高法院歷次一再強調之見解，應由被告就被保險
    人葉勝森確係因內在原因死亡，或有保險契約約定之免責事
    由存在，負舉證之責任。
  (五)另「保險人應於要保人或被保險人交齊證明文件後，於約定
    期限內給付賠償金額。無約定期限者，應於接到通知後15日
    內給付之。保險人因可歸責於自己之事由致未在前項規定期
    限內為給付者，應給付遲延利息年利1 分」，保險法第34條
    第1 、2 項定有明文。原告辛○○已於95年10月27日向被告
    國泰人壽提出理賠申請，故被告國泰人壽除應給付保險金50
    0,000 元外，並應給付自95年11月12日起，按週年利率百分
    之10計算之利息。原告等5 人向被告兆豐產物提出理賠申請
    書及相關證明文件並於96年5 月2 日送達。故被告兆豐產物
    除應給付保險金700,000 元外，並應給付自96年5 月18日起
    ，按週年利率百分之10計算之利息。
  (五)爰依保險契約及保險法第131 條第1 項、第2 項規定，提起
    本件訴訟，並聲明求為判決：(1)被告國泰人壽應給付原告辛
    ○○500,000 元，及自95年11月12日起至清償日止，按週年
    利率百分之10計算之利息；(2)被告兆豐產物應給付原告700,
    000 元，及自96年5 月18日起至清償日止，按週年利率百分
    之10計算之利息；(3)願供擔保請准宣告假執行。
二、被告則以下列陳詞資為抗辯，並均聲明求為判決：原告之訴
    及其假執行之聲請均駁回；如受不利判決，願供擔保請准宣
    告免為假執行。
  (一)本件原告起訴請求被告給付意外死亡保險金，依法應由原告
    就被保險人葉勝森係因「外來」、「突發」的意外傷害，並
    以此傷害事故為「直接」原因導致死亡之保險金請求權所由
    發生之具體事實，先負舉證責任，而非由被告就免責原因負
    舉證責任。
  (二)又本件被保險人葉勝森係於95年10月16日22時許，從5 樓住
    家頂樓水塔上方處跳下，由消防局救護車送往臺北縣立醫院
    進行急救，不幸於當日身故。惟依原告申請時所檢具之相驗
    屍體證明書所載，被保險人葉勝森係因高處墜落致頭部鈍創
    骨折致顱內出血而死亡，死亡方式則勾選「不詳」，故原告
    尚未就被保險人係因意外身故盡舉證責任。況且，經被告派
    員進行了解，得知被保險人死亡前3 日曾因憂鬱症求診，而
    事故當天晚上22時許修理水塔不符常理（按原告向被告請求
    理賠時，係聲稱因事故當日下午該棟大樓水塔漏水，被保險
    人葉勝森前往修理），且事發當時水塔並無漏水情形，亦無
    照明設備。另依據物理定律鑑識自殺現場，本件被保險人陳
    屍地點距離外牆竟達4 公尺半，故應是非跌落而是跳躍墜樓
    。因此，可見本件被保險人葉勝森並非因外來突發意外事故
    並以此事故為直接原因所致死亡，則被告依約自不須負給付
    保險金之義務。
三、原告主張訴外人葉勝森以自己為被保險人，向被告國泰人壽
    投保「美滿人生101 終身壽險」附加「傷害附約」，保險金
    額500,000 元，並以原告辛○○為身故保險金之受益人以及
    板橋市公所為設籍滿6 個月之板橋市民向被告兆豐產物投保
    名為「板橋市民保險」之團體傷害保險，保險金額700, 000
    元，身故保險金之受益人約定為法定繼承人，訴外人葉勝森
    符合被保險人之資格，且原告等5 人均為訴外人葉勝森之法
    定繼承人，而為被告兆豐產物所承保之「板橋市民保險」關
    於訴外人葉勝森意外身故之保險金受益人之事實，業經提出
    美滿人生101 終身壽險要保書、板橋市民保險線上承保內容
    說明資料各1 份、戶籍謄本暨繼承系統表、國泰金平安傷害
    保險附約、中產團體傷害保險單條款、等在卷為證（見本院
    卷第8 頁至第22頁），且為被告於本院言詞辯論時所不爭執
    ，自堪信為真。原告又主張訴外人葉勝森於95年10月16日，
    因家中水龍頭壞掉需維修，而至自家頂樓查看水塔並將連接
    水塔之水源管線關閉時，不慎跌落地面而身亡之事實，被告
    除抗辯訴外人葉勝森應係因自殺原因而墜樓身亡，非原告所
    稱之因至水塔查看時，不慎跌落墜樓死亡，故依約被告並無
    給付保險金之義務，以及依舉證責任分配原則，應先由原告
    就其主張訴外人葉勝森係因外來突發的意外事故直接導致死
    亡之事實負舉證責任外，其餘均不爭執，並有原告所提出之
    臺灣板橋地方法院檢察署相驗屍體證明書1 紙在卷可憑（見
    本院卷第23頁），亦堪信為真。是以本件兩造之爭執要旨，
    在於訴外人葉勝森是否係因自殺之原因而墜樓死亡？以及應
    由何造負舉證之責任？等節，以下析述之。
四、按當事人主張有利於己之事實者，就其事實有舉證之責任，
    民事訴訟法第277 條前段定有明文。本件原告辛○○係依據
    訴外人葉勝森投保之「美滿人生101 終身壽險」附加「傷害
    附約」條款請求被告國泰人壽給付保險金；原告5 人係依據
    「板橋市民保險」之團體傷害保險條款請求被告兆豐產物給
    付保險金，而依被告國泰人壽所提出之國泰附加傷害保險給
    付特約條款第3 條「被保險人於本特約有效期間內，因遭遇
    外來、突發的意外傷害事故，致其身體蒙受傷害或因而殘廢
    或死亡時，依照本特約的約定，給付保險金」（即原告所提
    出之國泰金平安傷害保險附約第3 條）、第7 條「被保險人
    於本特約有效期間內，蒙受第3 條約定的傷害，並以此傷害
    為直接原因，自傷害之日起180 日以內死亡者，本公司按本
    特約保險金額給付死亡保險金」（即前揭附約第14條）約定
    以及被告兆豐產物所提出之兆豐產物團體傷害保險條款第5
    條「被保險人於本契約有限期間內，因遭受意外傷害事故，
    致其身體蒙受傷害而致殘廢或死亡時，本公司依照本契約的
    約定，給付保險金；前項所稱意外傷害事故，指非由疾病引
    起之外來突發事故」（即原告所提出之中產團體傷害保險單
    條款第3 條）、第6 條「被保險人於本契約有效期間內遭受
    第5 條約定的意外傷害事故，自意外傷害事故發生之日起18
    0 日以內死亡者，本公司按該被保險人保險金額給付身故保
    險金，：：：：」（即前揭條款第8 條）約定（見本院卷第
    56頁、第78頁），可徵本件上開保險契約性質上均屬意外傷
    害保險，而意外傷害保險係在承保被保險人非由疾病引起之
    外來突發事故所致傷害及其所致殘廢或死亡之損失，故必須
    導致傷害、殘廢或死亡之外界原因，係出於意外，始足當之
    。本件原告主張被告應給付死亡保險金，依據上開保險契約
    約定及舉證責任分配原則，原告自應就權利發生要件即訴外
    人（被保險人）葉勝森遭遇外來、突發之意外事故，並以此
    意外事故為其死亡之直接、單獨原因之事實負舉證責任。惟
    按人之傷害或死亡其原因有出於內在原因，亦有出於外來事
    故（意外事故）。而所謂內在原因係指器官老化疾病及細菌
    感染，所稱之外來事故（意外事故）則係指內在原因以外之
    一切事故而言，其事故之發生為外來、偶然而不可預見。故
    凡事故不屬於內在原因者，除非保險契約特予除外，否則均
    應屬意外傷害保險承保範圍內。職此，依上說明，意外傷害
    保險契約之受益人請求給付保險金，雖應證明被保險人係因
    意外事故而傷害，惟如受益人已能證明被保險人之死亡非屬
    內在原因，即該事故確已發生，且依經驗法則，其發生通常
    係外來、偶然而不可預見者，即應認受益人已盡舉證之責任
    。於此情形，保險人如抗辯其非屬意外，或有保險契約所約
    定之除外責任（原因）情形存在時，核此係屬權利障礙事由
    ，為有利於保險人之事項，自應由保險人就確有發生該權利
    障礙事由之有利於己事實負舉證責任，始符合舉證責任分配
    原則。
五、本件被保險人葉勝森於95年10月16日下午10時許，因在臺北
    縣板橋市○○街21巷21號前，為人聽見巨響外出查看後，發
    現被保險人葉勝森橫躺於自家門前馬路上，頭部有明顯外傷
    ，疑似墜樓，經緊急送醫後，仍於同日下午10時35分許不治
    死亡，有原告提出之相驗屍體證明書（見本院卷23頁十一頁
    ）及臺灣板橋地方法院檢察署96年4 月2 日板檢榮御95相14
    65字第27466 號函（見本院卷第24頁）各1 份在卷為證，且
    經本院依職權向臺灣板橋地方法院檢察署調取該署95年度相
    字第1465號相驗卷宗查明屬實。而依臺灣板橋地方法院檢察
    署上揭函文載稱：「本署偵辦95年度相字第1465號葉勝森死
    亡案件，本案死者係自高處墜樓身亡，並無他殺嫌疑，至於
    死因究為自殺或意外，依現場無法得知」等語以及依上開相
    驗屍體證明書之記載：直接引起被保險人葉勝森死亡之原因
    為「顱內出血」，其先行原因為「墜樓」致「頭部外傷」，
    顯見被保險人葉勝森之死亡係肇因於「墜樓致頭部外傷、顱
    內出血」所致之外來、突發原因，且為其死亡之直接、單獨
    原因，而非內在原因之器官老化疾病及細菌感染所致自明，
    揆之首揭說明，即應認原告就請求被告給付保險金之權利發
    生要件已盡其舉證之責任，被告抗辯原告未盡舉證責任云云
    ，並無可採。
六、被告又抗辯因本件被保險人葉勝森之死亡係屬其自殺之故意
    行為所致，故依兩造保險契約所為之除外責任（原因）條款
    約定：「被保險人直接因下列事由致成死亡、殘廢或傷害時
    ，本公司不負給付保險金的責任。一、：：：：。二、要保
    人、被保險人、受益人的故意行為。三、被保險人的故意自
    殺（包括自殺未遂）。：：：：」（見國泰附加傷害保險給
    付特約條款第14條、「被保險人因下列原因致成死亡、殘廢
    或傷害，本公司不負給付保險金的責任。一、要保人、被保
    險人的故意行為。：：：：：」（見兆豐產物團體傷害保險
    條款第22條），被告得以不負賠償責任等語。參照前開說明
    ，該項約定既係屬權利障礙事由，為有利於被告之事項，自
    應由被告負舉證之責任。經查：
  (一)被告抗辯原告主張被保險人葉勝森係因至自家頂樓查看水塔
    ，不慎跌落地面死亡云云，與該頂樓水塔之現實狀況不符，
    且有違常情等語，業經提出被保險人葉勝森自家頂樓之現狀
    照片附卷為證（見本院卷第88頁至90頁、第121 頁至第123
    頁）。而依上開照片所示，系爭水塔之入口（即第88頁照片
    上所示之鐵蓋）係位於水塔之內側，自頂樓地面經由2 階段
    垂直樓梯到達，樓梯之間尚有一平台。因此，如被保險人葉
    勝森確係因要查看水塔而不慎失足，理應將跌落至上開樓梯
    間之平台或頂樓地面上，焉有從如卷附第121 頁所示之水塔
    頂端外側椎體面跌落之理？另由上開照片所示（第90頁），
    被保險人葉勝森自家水錶及水源開關所在，乃係位於自家水
    塔底部之內側，即是在頂樓地面上，如要查看水錶或關閉開
    關，根本無須為任何攀爬水塔之動作，則被保險人葉勝森顯
    然亦不可能係因欲關閉與水塔連接之水源管線或查看水錶而
    不慎自水塔頂端之外側椎面體跌落。是由被保險人葉勝森自
    家頂樓之現狀觀之，堪認被告抗辯其係故意為自殺行為等語
    ，尚非全然不足採信。
  (二)再由本院依被告聲請向臺北縣政府警察局海山分局及臺灣板
    橋地方法院檢察署所函調之資料觀之，除已排除被保險人葉
    勝森係因他殺原因而致死亡外，更顯示：(1)目擊證人廖思賢
    已證稱：95年10月16日22時20分許，伊遛狗返家時，就發現
    救護車已在現場，並有人指說對面5 樓屋頂，似乎有人影，
    約略1 、2 分鐘後，陽台就出現蹦一聲，就有1 人摔落，後
    聽死者女兒告知，才知道該名死者即葉勝森等語（見本院卷
    第105 頁），核與證人庚○○即被保險人葉勝森之子於偵查
    中所稱：伊晚上8 點多下班回家，約10點多聽到外面吵雜聲
    ，聽到鄰居說樓上有人，警員在地面奔跑，之後聽到一聲巨
    響，就看見被保險人葉勝森倒在地上等語（見95年10月17日
    訊問筆錄，相驗卷第17頁）以及證人己○○即被保險人葉勝
    森之女於偵查中所稱：約4 、5 點下午，被保險人葉勝森出
    門散心，伊在廚房作菜，晚上10點多，外面有人潮，救護車
    ，有人說樓頂有站人，伊等有出去，聽到聲響，就看見被保
    險人葉勝森躺在地上等語（見同上訊問筆錄，相驗卷第18頁
    正面）相符，由此可見被保險人葉勝森於墜樓前，非但業經
    他人發現站在自家頂樓臨21巷之屋頂外側，且因此造成群眾
    圍觀，並有通報警消救護單位前來處理，故顯非一時不慎。
    (2)復由員警所繪製之5 樓頂平面現場圖觀之（見本院卷第
    108 頁），被保險人葉勝森所穿著之脫鞋，係被發現置放於
    前開樓梯間之平台上，而與本件之疑似墜樓處相距目測約有
    100 公分之遠，顯見非但不是被保險人葉勝森不慎跌落時所
    遺下，更堪認應係被保險人葉勝森於墜樓前所故意脫下者甚
    明。
  (三)此外，被告所另抗辯被保險人葉勝森於死亡前3 日，曾因憂
    鬱症至亞東紀念醫院求診一事，亦據其提出綜合醫鑑單、商
    業保險醫療查詢等件為證（見本院卷第124 頁至126 頁），
    且為原告所不爭執（見本院卷第116 頁），堪信為真。以及
    被保險人葉勝森之妻患有癌症，且於本件事故發生之前，其
    身體狀況係屬欠佳等情，亦經證人庚○○於偵查中證稱在卷
    ，並有承辦本件相驗案件之臺灣板橋地方法院檢察署檢察官
    所製作之相驗報告書記載：死者葉勝森生前個性較為沈悶，
    且其妻又患有癌症等情（見相驗卷第45頁）可參。基此，綜
    合上情，本院因認被告所辯被保險人葉勝森係因其自己之故
    意自殺行為，始從自己住家5 樓頂躍下墜樓，並因而導致頭
    部外傷、顱內出血，送醫不治死亡等語，並非子虛，堪以採
    信。從而，依前揭保險契約之約定，被告自不負給付意外傷
    害事故死亡保險金之義務。
七、綜上所述，原告依保險契約及保險法第131 條第1 項、第2
    項規定，請求被告國泰人壽給付原告辛○○被保險人葉勝森
    意外身故保險金500,000 元，及自95年11月12日起至清償日
    止，按年息百分之10計算之利息暨請求被告兆豐產物給付原
    告被保險人葉勝森意外身故保險金700,000 元，及自96年5
    月18日起至清償日止，按年息百分之10計算之利息，均為無
    理由，應予駁回。
八、原告受敗訴判決，其假執行之聲請即失所依據，應併予駁回
    之。
九、本件事證已臻明確，兩造其餘主張及舉證等攻擊防禦方法，
    核與判決結果不生影響，爰不一一論述，附此敘明。
十、據上論結，本件原告之訴為無理由，依民事訴訟法第78條，
    判決如主文。
中　　華　　民　　國　　96　　年　　10　　月　　31　　日
                  民事第一庭    法　官　黃若美
以上正本係照原本作成
如對本判決上訴，須於判決送達後20日內向本院提出上訴狀
中　　華　　民　　國　　96　　年　　10　　月　　31　　日
                                書記官　洪惠玲
